臺灣宜蘭地方法院刑事判決　　　　　　　　100年度訴字第1號
公　訴　人　臺灣宜蘭地方法院檢察署檢察官
被　　　告　蘇錫堯
上列被告因偽造文書等案件，經檢察官提起公訴（99年度偵字第
644號），被告於準備程序中就被訴事實為有罪之陳述，經本院
合議庭裁定改行簡式審判程序，並判決如下：
    主  文
蘇錫堯共同行使偽造私文書，足以生損害於他人，累犯，處有期
徒刑伍月，如易科罰金，以新臺幣壹仟元折算壹日。扣案如附表
所示之物均沒收；又共同犯詐欺得利罪，累犯，處有期徒刑肆月
，如易科罰金，以新臺幣壹仟元折算壹日。扣案如附表編號4所
示之物均沒收。應執行有期徒刑捌月，如易科罰金，以新臺幣壹
仟元折算壹日。扣案如附表所示之物，均沒收。
    犯罪事實
一、蘇錫堯前於(一)民國90年間因偽造文書、贓物案件，經臺灣臺
    北地方法院以90年度簡字第731號判處有期徒刑5月、3月，
    應執行有期徒刑6月確定；(二)又於90年間因施用毒品、偽造
    文書案件，經臺灣高等法院以91年度上訴字第3739號判處有
    期徒刑7月、3年6月，應執行有期徒刑3年10月，經上訴最高
    法院以92年度台上字第3893號判決駁回上訴確定；上開二案
    接續執行，嗣於95年6月14日因縮短刑期假釋出監，所餘刑
    期並付保護管束，俟因再犯下述案件，而經撤銷假釋，殘餘
    刑期有期徒刑3月又8日；(三)再於95年間因竊盜案件，經臺灣
    臺北地方法院以95年度易字第2531號判處有期徒刑4月，經
    臺灣高等法院以96年度上易字第131號判決駁回上訴確定；
    (四)又於95年間因竊盜案件，經臺灣臺北地方法院以96年度簡
    字第31號判處拘役50日確定；(五)再上開(二)案之施用毒品罪、
    (三)、(四)案之罪均經臺灣高等法院以96年度聲減字第2423號裁
    定各減其刑期二分之一，並另就(二)案中施用毒品罪與不得減
    刑之罪，合併定應執行有期徒刑3年6月又15日；(六)復於96年
    間因施用毒品案件，經臺灣臺北地方法院以96年度易字第17
    73號判處有期徒刑8月，減為有期徒刑4月確定，復與上開(三)
    案所減得之刑，由臺灣臺北地方法院以97年度聲字第531號
    裁定定應執行有期徒刑5月確定；(七)再於96年間因竊盜案件
    ，臺灣板橋地方法院以96年度簡字第6190號判處拘役40日，
    減為拘役20日確定，並與上開各案所處有期徒刑及殘刑等接
    續執行，嗣於97年3月23日執行完畢。
二、詎蘇錫堯仍不知悔改，(一)竟意圖冒用他人身分以申辦行動電
    話門號而牟取不法報酬，而與真實姓名年籍不詳、綽號「阿
    弟仔」及「小胖」之成年男子（下分稱「阿弟仔」、「小胖
    」）共同基於偽造公印文、行使偽造國民身分證、行使偽造
    特種文書、行使偽造私文書及詐欺取財之犯意聯絡，於98年
    2月23日前某日，由蘇錫堯交付其照片影像光碟（起訴書誤
    載為交付其照片）予「阿弟仔」及「小胖」，由「阿弟仔」
    及「小胖」憑以偽造「張育壽」之國民身分證及全民健康保
    險卡，並在上開國民身分證上偽造「內政部印」之公印文，
    再交付予蘇錫堯，足生損害於張育壽本人、內政部、戶政機
    關及中央健康保險局分別對於國民身分資料管理、健康保險
    資料管理之正確性。(二)真實姓名年籍不詳、綽號「三百」之
    成年男子於98年2月23日前某日，交付「許芳琴」遭竊之國
    民身分證及全民健康保險卡各1張，與由「三百」委託不知
    情之刻印業者偽刻「許芳琴」之印章1枚，一併交予蘇錫堯
    （蘇錫堯所犯收受贓物罪部分，業經臺灣高等法院98年上訴
    字第3310號判決判處有期徒刑3月確定）。(三)蘇錫堯遂於98
    年2月23日，持上開偽造之「張育壽」國民身分證、全民健
    康保險卡各1張及「許芳琴」遭竊之國民身分證、全民健康
    保險卡、偽造「許芳琴」之印章，前往神腦國際企業股份有
    限公司臺北公館門市（中華電信臺北公館特約服務中心，下
    稱神腦公館門市），假冒為「張育壽」及「許芳琴」之代理
    人，向店員佯稱為「張育壽」及「許芳琴」之代理人，以「
    張育壽」名義申辦中華電信股份有限公司（下稱中華電信公
    司）之行動電話門號0000000000、0000000000（上述2門號
    為月租型門號）、0000000000（為預付卡），分別在門號
    0000000000、0000000000號行動電話業務申請書各2份之「
    新用戶簽章」欄及中華電信股份有限公司第三代行動通信業
    務服務契約書3份之「乙方」欄上，偽造「張育壽」之署名
    共7枚，表彰同意申辦行動電話門號，而偽造上開行動電話
    業務申請書、契約書，進而將該偽造之行動電話業務申請書
    、契約書交予該店店員以行使，致店員陷於錯誤，而同意為
    其向中華電信公司申辦0000000000、0000000000、00000000
    00號行動電話門號，並交付上開門號SIM卡予蘇錫堯，並提
    供通話服務；另以「張育壽」為「許芳琴」之代理人名義，
    申辦中華電信公司之行動電話門號0000000000、0000000000
    （上述2門號為月租型門號），並分別在門號0000000000、0
    000000000號之中華電信股份有限公司3G影音行動電話業務
    租用申請書（共2份）之「委託書」欄及「客戶簽章」欄上
    偽造「許芳琴」之印文共4枚，表彰許芳琴委託「張育壽」
    申辦行動電話門號，而偽造上開行動電話業務租用申請書，
    進而將該偽造之行動電話申請書交予該店店員以行使致店員
    陷於錯誤，而同意為其向中華電信公司申辦0000000000、00
    00000000號行動電話門號，並交付上開門號SIM卡予蘇錫堯
    ，並提供通話服務。(四)蘇錫堯取得上開SIM卡後，隨即交與
    上開綽號「阿弟仔」、「小胖」等成年男子所屬詐騙集團成
    員，自98年2月23日起，連續以手機盜用上開0000000000、0
    000000000、0000000000、0000000000門號之電信設備對外
    通信，致中華電信公司之通信系統誤以為係合法之用戶，予
    以接收並提供通話服務，因此獲得免繳新臺幣（下同）共計
    36,951元通話費之不法利益，足以生損害張育壽、許芳琴及
    中華電信公司對於行動電話申請管理之正確性。
三、案經張育壽、許芳琴告訴暨臺北市政府警察局中正第二分局
    報告臺灣臺北地方法院檢察署呈臺灣高等法院檢察署檢察長
    令轉臺灣宜蘭地方法院檢察署檢察官偵查起訴。
    理  由
一、本案被告蘇錫堯所犯係死刑、無期徒刑、最輕本刑為3年以
    上有期徒刑以外之罪，其於準備程序中就前揭被訴事實為有
    罪之陳述，經受命法官告知簡式審判程序之旨，並聽取被告
    、辯護人與公訴人之意見後，本院認無不得或不宜改依簡式
    審判程序進行之情事，依刑事訴訟法第273條之1第1項、第2
    84條之1規定，裁定本案由受命法官獨任進行簡式審判程序
    ，合先敘明。
二、上揭犯罪事實，業據被告供認不諱，核與告訴人張育壽、許
    芳琴於警詢時指訴情節相符，亦與證人即神腦公館門市之店
    員郭鼎堯於警詢及偵查時之證述內容一致，另被告持上開偽
    造「張育壽」國民身分證、健保卡假冒「張育壽」之名申辦
    上開0000000000、0000000000、0000000000號3支行動電話
    門號及偽造文書之事實，有行動電話業務申請書、中華電信
    股份有限公司第三代行動通信業務服務契約書影本共9紙、
    上開偽造「張育壽」國民身分證、健保卡影本等可佐；另持
    上開偽造「張育壽」國民身分證、健保卡、遭竊之「許芳琴
    」國民身分證、健保卡，假冒「許芳琴」之代理人「張育壽
    」申辦上開0000000000、0000000000號2支行動電話門號及
    偽造文書之事實，亦有中華電信公司3G影音行動電話業務租
    用申請書影本等為證。此外，復有中華電信股份有限公司客
    戶服務處第一客服中心、第一作業中心（行動）查詢電信使
    用者資料函復單附卷可佐。綜上，本案事證已臻明確，被告
    犯行堪以認定，應依法論科。
三、按國民身分證及全民健康保險卡係由主管機關核發作為本國
    人士身分之證明及使用醫療制度之用，屬於品行能力相類之
    證書，均係刑法第212條之特種文書。惟戶籍法第75條業於9
    7年5月28日修正公布，並自同年5月30日生效施行，該條第1
    項規定「意圖供冒用身分使用，而偽造、變造國民身分證，
    足以生損害於公眾或他人者，處5年以下有期徒刑、拘役或
    科或併科新臺幣50萬元以下罰金」，此條規定係針對國民身
    分證之偽造、變造犯行予以明文規定，相較於刑法第212條
    係針對所有一般特種文書之偽造、變造犯行為之處罰規定，
    戶籍法之規定應屬於特別規定，依特別法優於普通法之原則
    ，應優先適用戶籍法之規定。又被告偽造國民身分證同時偽
    造「內政部印」，按刑法第218條第1項所稱之公印，係指由
    政府依印信條例第6條相關規定製發之印信，用以表示公署
    或公務員之資格，即俗稱之大印及小官章而言，如不足以表
    示公署或公務員之資格者，即非公印。本件偽造國民身分證
    上之「內政部印」，為表示內政部公署之公印文，自應成立
    刑法第218條第1項之偽造公印文罪，然刑法第218條第1項之
    偽造公印文罪，並未修正，且與戶籍法第75條第1項之構成
    要件不同，自難謂戶籍法第75條第1項係刑法第218條第1項
    之特別法。是以，偽造國民身分證並有偽造內政部公印於其
    上者，自應分別論以戶籍法第75條第1項及刑法第218條第1
    項之罪，而偽造、變造國民身分證，並不當然需要偽造國民
    身分證上之公印文，是偽造、變造國民身分證，自不能當然
    包括偽造公印文在內。而偽造公印或公印文，刑法第218條
    既有獨立處罰規定，且較戶籍法第75條第1項規定之處罰為
    重，則於偽造國民身分證同時偽造公印或公印文者，即難僅
    論以戶籍法第75條第1項之罪，而置刑法第218條第1項處刑
    較重之罪於不問（大法官釋字第82號解釋、最高法院97年度
    台上字第5114號判決意旨參照）。另按行動電話門號SIM卡
    係行動電話用戶識別卡（證），電信公司於出租行動電話門
    號予消費者使用時，即同時附帶提供晶片卡給消費者作為門
    號使用之介面，故電信公司接受消費者申辦門號並將該門號
    開通上線時，該晶片卡之所有權已移轉於消費者，為有體物
    ，係具財產上價值。從而：
  (一)核被告蘇錫堯所為，係犯戶籍法第75條第1項、第2項之行使
    偽造國民身分證罪、刑法第218條第1項之偽造公印文罪、刑
    法第216條、第212條之行使偽造特種文書罪（行使偽造健保
    卡部分）、刑法第216條、第210條之行使偽造私文書罪（行
    使行動電話申請書上偽造之署押、印章及印文部分）、刑法
    第339條第1項之詐欺取財罪及刑法第339條第2項之詐欺得利
    罪。又其偽造「許芳琴」之印章、印文及署押之行為，皆屬
    偽造私文書之階段行為，而偽造國民身分證、特種文書及偽
    造私文書之後，復持以行使，則偽造之低度行為應為行使之
    高度行為所吸收，均不另論罪。
  (二)又被告與綽號「阿弟仔」或「小胖」之成年男子，利用不知
    情之刻印業者，偽造「許芳琴」之印章，以遂行其犯行，為
    間接正犯。被告與綽號「阿弟仔」或「小胖」之成年男子，
    就上開犯行間，有犯意聯絡及行為分擔，均為共同正犯。
  (三)被告偽造國民身分證並同時偽造內政部公印文之部分，應依
    刑法第55條從一重之偽造公印文罪處斷。被告向神腦公館門
    市申辦中華電信公司行動電話門號，係以一冒名申辦門號之
    行為，同時侵害被害人張育壽、許芳琴及中華電信公司等法
    益，為同種想像競合犯，應依刑法第55條規定從一重處斷；
    又其各次在相同時間、地點所申辦之行動電話門號，均係以
    一個同時交付「偽造之國民身分證」、「偽造之特種文書」
    及「偽造之私文書」以行使之行為，而觸犯行使偽造國民身
    分證、行使偽造特種文書及行使偽造私文書罪，各應依刑法
    第55條規定，從一重以行使偽造私文書罪處斷。
  (四)雖起訴書認被告與上開綽號「阿弟仔」、「小胖」等成年
    男子所屬詐騙集團成員，自98年2月23日起，連續以手機盜
    用上開0000000000、0000000000、0000000000、000000000
    0門號之電信設備對外通信，致中華電信公司之通信系統誤
    以為係合法之用戶，予以接收並提供通話服務，因此獲得免
    繳共36,951元通話費之不法利益，足以生損害張育壽、許芳
    琴及中華電信公司對於行動電話申請管理之正確性，此部分
    犯行係犯電信法第56條第1項之盜用他人電信設備通信罪嫌
    。惟查，電信法第56條第1項之罪，係以「意圖為自己或第
    三人不法之利益，以有線、無線或其他電磁方式，盜接或盜
    用他人電信設備通信者」，為其構成要件，而本案被告係冒
    用「張育壽」、「許芳琴」名義請領取得之上開行動電話門
    號，係電信公司依領用人之申請而准予發給被告使用，並非
   「張育壽」、「許芳琴」已取得使用權之電信設備遭被告盜
    用，則被告使用上開行動電話門號通信之行為，係與「盜接
    或盜用『他人』電信設備通信」之要件不相當，自難以該罪
    名相繩，然因此部分業據檢察官於審理中變更此部分起訴法
    條為刑法第339條第2項之詐欺得利罪（詳本院卷第61頁），
    本院自毋庸變更起訴法條，併此敘明。再被告所犯上開行使
    偽造私文書罪與詐欺得利罪2罪，犯意各別，行為互殊，罪
    名各異，應予分論併罰。
  (五)復查被告有如犯罪事實欄一所載之犯罪科刑及執行紀錄，有
    臺灣高等法院被告前案紀錄表在卷可參，其於受有期徒刑之
    執行完畢後，5年內故意再犯本件有期徒刑以上之罪，為累
    犯，均應依刑法第47條第1項規定，加重其刑。
  (六)又被告所犯行使偽造私文書罪與詐欺得利罪間，其所犯之行
    為之時間及地點，顯然可分，其犯意各別，行為互殊，應予
    分論併罰。
四、爰審酌被告與犯罪集團共謀以偽造之身分證件及健保卡申辦
    行動電話門號，進而詐得免繳電話費之利益，對於遭冒用身
    分之被害人張育壽、許芳琴、內政部、戶政機關、中央健康
    保險局等對於國民身分資料及健康保險管理之正確性及電信
    業者均造成損害，影響社會秩序，兼衡被告犯罪手段、目的
    、國中畢業之智識程度、生活狀況、犯罪所得非鉅及犯罪後
    均坦承犯行之態度等一切情狀，分別量處如主文所示之刑，
    並均諭知易科罰金之折算標準，及定其應執行之刑，且依刑
    法第41條第8項規定諭知易科罰金之折算標準。
五、偽造之「張育壽」國民身分證、全民健康保險卡各1張、偽
    造「許芳琴」印章1枚，係被告及共犯「阿弟仔」共同實行
    本案犯罪所用之物，且屬被告或「阿弟仔」所有，雖未扣案
    ，惟無證據堪認已經滅失，爰依刑法第38條第1項第2款規定
    諭知沒收；如附表編號5至9所示之文書，雖為被告犯行使偽
    造私文書罪所生之物，惟已交付予中華電信公司，並非被告
    所有，無從併予諭知沒收，然上開文書上偽造「張育壽」之
    署押及偽造「許芳琴」之印文（詳如附表編號5至9所示），
    不問屬於犯人與否，均應刑法第219條規定宣告沒收。又未
    扣案之行動電話SIM卡共3張（詳如附表編號4），係被告犯
    詐欺取財罪所得及詐欺得利罪所用之物，雖未扣案，然並無
    證據證明上揭物品已滅失，爰依刑法第38條第1項第2款、第
    3款規定宣告沒收。至偽造上開國民身分證上之偽造「內政
    部印」公印文，因該偽造國民身分證已整張宣告沒收，自無
    庸單獨就上開偽造公印文諭知沒收，併此陳明。
據上論斷，應依刑事訴訟法第273條之1第1項、第299條第1項前
段，戶籍法第75條第2項、第1項，刑法第11條前段、第28條、第
216條、第210條、第212條、第218條第1項、第339條第1項、第2
項、第55條、第47條第1項、第41條第1項前段、第8項、第38條
第1項第2款、第3款、第219條，刑法施行法第1條之1第1項、第2
項前段，判決如主文。
本案經檢察官王清白到庭執行職務。
中    華    民    國   100    年    4     月    8     日
                     刑事第二庭  法  官  張育彰
以上正本證明與原本無異
如不服本判決應於收受本判決後10日內向本院提出上訴書狀，並
應敘述具體理由。若未敘述理由者，應於上訴期間屆滿後20日內
向本院補提理由書狀(均須按他造當事人之人數附繕本)。
                                 書記官  陳靜宜
中    華    民    國   100    年    4     月    8     日
附錄本案論罪科刑法條全文
戶籍法第75條
意圖供冒用身分使用，而偽造、變造國民身分證，足以生損害於
公眾或他人者，處五年以下有期徒刑、拘役或科或併科新臺幣五
十萬元以下罰金。
行使前項偽造、變造之國民身分證者，亦同。
將國民身分證交付他人，以供冒名使用，或冒用身分而使用他人
交付或遺失之國民身分證，足以生損害於公眾或他人者，處三年
以下有期徒刑、拘役或科或併科新臺幣三十萬元以下罰金。
中華民國刑法第210條
偽造、變造私文書，足以生損害於公眾或他人者，處5年以下有
期徒刑。
中華民國刑法第212條
偽造、變造護照、旅券、免許證、特許證及關於品行、能力服務
或其他相類之證書、介紹書，足以生損害於公眾或他人者，處1
年以下有期徒刑、拘役或3百元以下罰金。
中華民國刑法第216條
行使第210條至第215條之文書者，依偽造、變造文書或登載不實
事項或使登載不實事項之規定處斷。
中華民國刑法第218條
偽造公印或公印文者，處5年以下有期徒刑。
盜用公印或公印文足以生損害於公眾或他人者，亦同。
中華民國刑法第339條
意圖為自己或第三人不法之所有，以詐術使人將本人或第三人之
物交付者，處5年以下有期徒刑、拘役或科或併科1千元以下罰金
。
以前項方法得財產上不法之利益或使第三人得之者，亦同。
前二項之未遂犯罰之。
附表
┌──┬───────────────┬───────┐
│編號│應沒收之物                    │數量          │
├──┼───────────────┼───────┤
│1   │未扣案之偽造「張育壽」國民身分│1張           │
│    │證                            │              │
├──┼───────────────┼───────┤
│2   │未扣案之偽造「張育壽」國民健康│1張           │
│    │保險卡                        │              │
├──┼───────────────┼───────┤
│3   │偽造「許芳琴」之印章          │1枚           │
├──┼───────────────┼───────┤
│4   │未扣案之行動電話門號0000000000│3張           │
│    │號、0000000000號、000000000號 │              │
│    │SIM卡                         │              │
├──┼───────────────┼───────┤
│5   │未扣案之偽造神腦公館門市之中華│2枚           │
│    │電信公司行動電話0000000000號行│              │
│    │動電話業務申請書「新用戶簽章」│              │
│    │欄上「張育壽」署押            │              │
├──┼───────────────┼───────┤
│    │未扣案之偽造神腦公館門市之中華│2枚           │
│6   │電信公司行動電話0000000000號行│              │
│    │動電話業務申請書「新用戶簽章」│              │
│    │欄上「張育壽」署押            │              │
├──┼───────────────┼───────┤
│    │未扣案之偽造中華電信股份有限公│3枚           │
│7   │司第三代行動通信業務服務契約「│              │
│    │乙方」欄上「張育壽」署押（共3 │              │
│    │份）                          │              │
├──┼───────────────┼───────┤
│    │未扣案之偽造中華電信股份有限公│2枚           │
│8   │司3G影音行動電話業務租用申請書│              │
│    │（客戶號碼0000000000）「委託書│              │
│    │」及「客戶簽章」欄上「「許芳琴│              │
│    │」印文                        │              │
├──┼───────────────┼───────┤
│    │未扣案之偽造中華電信股份有限公│2枚           │
│9   │司3G影音行動電話業務租用申請書│              │
│    │（客戶號碼0000000000）「委託書│              │
│    │」及「客戶簽章」欄上「「許芳琴│              │
│    │」印文                        │              │
└──┴───────────────┴───────┘